【裁判字號】    98,台上,5645
【裁判日期】    981001
【裁判案由】    偽造文書等罪
【裁判全文】
最高法院刑事判決            九十八年度台上字第五六四五號
上  訴  人  乙○○
            甲○○
上列上訴人等因偽造文書等罪案件，不服台灣高等法院高雄分院
中華民國九十七年十月十五日第二審判決（九十七年度上訴字第
一二七四號，起訴案號：台灣高雄地方法院檢察署九十五年度偵
字第二三七一二號、九十五年度偵緝字第三二八四號），提起上
訴，本院判決如下：
    主  文
上訴駁回。
    理  由
按刑事訴訟法第三百七十七條規定，上訴於第三審法院，非以判
決違背法令為理由，不得為之。是提起第三審上訴，應以原判決
違背法令為理由，係屬法定要件。如果上訴理由書狀並未依據卷
內訴訟資料，具體指摘原判決不適用何種法則或如何適用不當，
或所指摘原判決違法情事，顯與法律規定得為第三審上訴理由之
違法情形，不相適合時，均應認其上訴為違背法律上之程式，予
以駁回。本件上訴人乙○○、甲○○上訴意旨略稱：(一)、原判決
理由既說明上訴人等與已判刑確定之歐正偉、劉俊麟加入詐騙集
團後，就所為詐騙犯行基於集團內部分工，均各有其固定職責，
故就該詐騙集團所為全部詐騙犯行，與職司其他犯罪行為環節之
集團成員均具有犯意聯絡。乃又謂原判決附表（下稱附表）一所
示之人頭帳戶，依卷內資料，尚無證據可以證明上訴人等有何參
與該等偽造證件、印章及申請開戶之行為，及附表一編號十九以
電話行騙之人，雖曾傳真名為「行政院金融監督管理局備案調查
保密申請書」予被害人許傑美填寫後回傳，而以此方法詐騙被害
人，但該部分行為，依常情亦非此犯罪類型所必要，難認未參與
此部分行為之上訴人等，亦有此部分共同偽造文書之犯行。其對
上訴人等就附表一所示人頭帳戶及「行政院金融監督管理局備案
調查保密申請書」部分應否負共同偽造文書犯行之理由說明，前
後矛盾，自屬違法。(二)、原判決以附表一編號三所示被害人蘇菊
生被詐騙部分，雖提領贓款之人並非甲○○、歐正偉、劉俊麟，
但因去電向蘇菊生等行詐歹徒所使用犯罪手法，與附表一所示甲
○○、歐正偉、劉俊麟承認由渠等提領贓款之所屬詐騙集團所用
者雷同；另蘇菊生使用之蔡坤唐名下人頭帳戶之存摺、印章、提
款卡，係警方自甲○○所駕駛用以搭載歐正偉、劉俊麟提領贓款
之自用小客車上扣得等情，而謂「附表一各編號所列之犯行，應
均可認定係同一詐騙集團所為」。惟與本件犯罪手法雷同之詐騙
集團已有多起在法院審理中，且在甲○○車上查獲之存摺、印章
、提款卡多未使用，亦難以據此認定上訴人等就本件犯罪行為有
犯意聯絡。原判決之認定，與卷內證據不相符合，有判決理由不
備之違法。(三)、楊姵玟、洪惠卿分別於附表四、附表五所示之時
間，各自在同一開戶日期申請開設多數人頭帳戶之行為，均係利
用同一機會，於密切接近之時間內陸續為之，而侵害同一法益，
為接續犯而屬實質一罪。原判決認上訴人等應分別成立附表四所
示十五罪及附表五所示九罪，自屬違背法令云云。乙○○其餘上
訴意旨另稱：原判決認定「乙○○自民國九十五年四月底某日起
，經由綽號『小Ｐ（歐震培）之真實姓名年籍均不詳詐騙集團成
年成員吸收參與該詐騙集團，以每介紹一人加入詐騙集團提領贓
款，可得新台幣（下同）五萬元佣金之代價，負責為集團物色合
適之新成員加入，並先後於九十五年六月中旬某日、同年六月間
某日、同年七月中旬某日，引介甲○○、劉俊麟、林偉倫加入詐
騙集團。自九十五年八月中旬某日起，乙○○並得自甲○○等人
所提領詐得贓款取得總額的１％做為佣金」。惟乙○○於介紹甲
○○等加入詐騙集團時，既已獲取每介紹一人五萬元之報酬，則
嗣後甲○○等如何犯罪及所得報酬為何，均與乙○○無關連，自
不得再向小Ｐ取得任何報酬。原判決上開認定，有違論理法則，
且有前後矛盾之違法。甲○○其餘上訴意旨另稱：(一)、附表三、
四、五、六、七（即偽造身分證件等開設帳戶）部分，甲○○一
再堅稱僅係車頭，負責載送車手提款，偽造證件開設帳戶與其無
關。且依原判決引述林偉倫、楊姵卿（玟）、蕭渼榆、劉俊麟在
偵查中之供述，皆僅證稱渠等係依乙○○指示前往冒名開戶，劉
俊麟則開車載楊姵玟前往開戶，甲○○實與此部分犯行無關。原
判決認甲○○成立此部分犯罪，惟未說明甲○○加入詐騙集團，
與職司其他犯罪行為環節之集團成員均具有犯意聯絡之理由與依
據，均有理由不備之違法。(二)、甲○○於偵審中一再抗辯除附表
一編號一、七至十三、十八至十九之犯行外，均非甲○○所為，
甲○○係論件計酬，就上述編號以外犯行，既不知情亦無犯意聯
絡，與其他共同被告歐正偉、劉俊麟於歷次偵審所供相符，原判
決未予採信，亦未說明理由，同有理由不備之違法云云。
惟查：原判決綜合全案證據資料，本於事實審法院職權推理之作
用，認定上訴人等確有附表一、四、五所示及行使偽造私文書（
即附表三、六、七部分）等之犯行，因而撤銷第一審關於上訴人
等部分之科刑判決，改判論處上訴人等如附表一「主文」欄所示
十九罪罪刑，依想像競合犯從一重改判論處上訴人等如附表四「
主文」欄所示十五罪罪刑及如附表五「主文」欄所示九罪罪刑，
暨依想像競合犯從一重改判論處上訴人等共同連續犯行使偽造私
文書（一罪）罪刑（即附表三、六、七部分），已詳細說明其採
證認事之理由。所為論斷，亦俱有卷證資料可資覆按。且查：原
判決並未認定附表一編號一林嘉進、編號四曹琇雯、編號五吳豐
傑及劉勇杉、編號七徐慶茂及黃志瑋、編號八簡志祥及李香爾、
編號九黃瑞銘及李香爾、編號十邱雅琦、編號十一陳亭文、編號
十七林勇良、編號十九莫俊良等之人頭帳戶，係在上訴人等加入
詐騙集團後始行開設，則其以無證據可認上訴人等就上開人頭帳
戶之申請開戶有何行為分擔或犯意聯絡之行為（見原判決第十五
頁第六至十九行），即與就甲○○加入該詐騙集團後，和所屬集
團成員所施全部詐騙犯行均有犯意聯絡之論述（見原判決第十三
頁末四行至次頁首行），不生齟齬，自無判決理由矛盾之可言。
而原判決就附表一編號十九部分，雖以實行詐騙之人傳真「行政
院金融監督管理局備案調查保密申請書」予被害人許傑美填寫後
回傳之犯罪手法，因非屬詐騙集團犯罪類型所必要，而謂亦不能
認上訴人等有參與該部分偽造文書之共同犯行，但附表一編號十
九之「證據出處及扣案物」欄卻將上開備案調查保密申請書列為
扣案證據，致其此部分之理由說明相互矛盾，惟尚不足以動搖原
判決認定犯罪事實之基礎，於判決本旨自不生影響，仍非可據為
適法之第三審上訴理由。又證據之取捨及證據之證明力如何，由
事實審法院依其調查證據所得心證，本其確信自由判斷，茍不違
反經驗法則或論理法則，即難遽指違法。原判決以附表一編號三
（被害人蘇菊生）所施電腦相關設備製作不實財產權得喪紀錄取
財部分，使用蔡坤唐名下人頭帳戶之存摺、印章、提款卡等，係
警方自甲○○所駕駛用以搭載歐正偉、劉俊麟提領贓款之自用小
客車上扣得；暨相同犯罪手法之編號十三（被害人賴良一）部分
，所使用之鄭名翔名下人頭帳戶，亦與歐正偉、劉俊麟承認共同
參與提領贓款之編號十五犯行部分所使用者相同，犯罪日期又僅
相隔一天；並上訴人等及歐正偉、劉俊麟之供述，附表一所列載
各該證據，資為附表一各該犯行係上訴人等所屬同一詐騙集團所
為之不利論證。此係原審踐行證據調查程序後，本諸合理性自由
裁量所為證據評價之判斷，既未違反經驗法則或論理法則，要不
能指為違法。再者，接續犯係以一個犯罪行為接續進行，而侵害
同一法益之謂。附表四、五所示之人頭帳戶，其中雖有在同一開
戶日期申辦數件人頭帳戶之情形，但被冒名開設附表四、五所示
帳戶之被害人，無一相同，此部分偽造文書等犯行自係以數個犯
罪行為侵害各該被害人之不同法益，原判決認應成立如附表四、
五所示之罪，要無違法可言。上訴意旨，就前開侵害數法益而應
個別評價之數行為，強指為係一行為侵害一法益，僅成立接續犯
一罪云云，係以片面之自我說詞，就原判決已明白論斷之事項，
再漫為事實之爭執，依首揭說明，殊非上訴第三審之適法理由。
其餘上訴意旨所執各詞，原判決或已在理由中論斷綦詳（見原判
決第十三頁末四行至次頁第十八行、第十七頁第十三行至次頁第
十五行），並無上訴意旨所指之違法情形；或係就與犯罪構成要
件無涉之枝節再為單純之事實上爭辯，亦難認係適法之第三審上
訴理由。其等就附表一、四、五及行使偽造私文書（即附表三、
六、七部分）等上訴違背法律上之程式，應予駁回。原判決認有
想像競合關係之行使變造特種文書罪部分，核屬刑事訴訟法第三
百七十六條第一款所列不得上訴於第三審法院之罪名，想像競合
之行使偽造私文書重罪部分，上訴人等之上訴既不合法，無從為
實體上審理，行使變造特種文書輕罪部分，自亦無從適用審判不
可分原則，併同為實體上審判，亦應從程序上予以駁回。又乙○
○另犯行使特種文書罪，及上訴人等所犯如附表二所示五罪，原
審認前者係犯刑法第二百十六條、第二百十二條之罪；後者係犯
刑法第三百三十九條第一項（編號一、二、五）、第二項（編號
三、四）之罪，核屬刑事訴訟法第三百七十六條第一款、第四款
之案件。既經第二審判決，自不得上訴於第三審法院，上訴人等
就此部分竟復提起上訴，顯為法律所不准許，均應予駁回。
據上論結，應依刑事訴訟法第三百九十五條前段，判決如主文。
中    華    民    國  九十八  年    十    月    一    日
                      最高法院刑事第六庭
                          審判長法官  謝  俊  雄
                                法官  陳  世  雄
                                法官  魏  新  和
                                法官  吳  信  銘
                                法官  徐  文  亮
      本件正本證明與原本無異
                                      書  記  官
中    華    民    國  九十八  年    十    月    六    日
                                                      V


司法院資訊處製作；財團法人民間司法改革基金會備份。
